ACORDAO-COMPLETO-2521444

ACÓRDÃO 684/2022 ATA 3/2022 - SEGUNDA CÂMARA

VISTOS, relatados e discutidos estes embargos de declaração opostos por Iracy Mendonça Weba em face do Acórdão 17978/2021-TCU-Segunda Câmara, por meio do qual a Corte apreciou tomada de contas especial instaurada pelo Fundo Nacional de Desenvolvimento da Educação e aplicou-lhe multa em virtude da omissão no dever de prestar contas de recursos repassados ao Município de Nova Olinda do Maranhão/MA por força do Programa de Educação Infantil - Apoio Suplementar, no exercício de 2012; 
ACORDAM os Ministros do Tribunal de Contas da União, reunidos em sessão da Segunda Câmara, ante as razões expostas pelo Relator, em:
9.1. com fundamento nos arts. 32, inciso II, e 34, da Lei 8.443/1992, conhecer e rejeitar os presentes embargos de declaração.
9.2. remeter cópia deste acórdão aos responsáveis.

Embargos de declaração interpostos por Iracy Mendonca Weba contra decisão que julgou irregulares as contas, com condenação em débito e aplicação de multa, em razão da omissão no dever de prestar contas de recursos repassados a Nova Olinda do Maranhão/MA pelo FNDE.

Segunda Câmara

Município de Nova Olinda do Maranhão/MA; Fundo Nacional de Desenvolvimento da Educação.

3. Responsáveis: Delmar Barros da Silveira Sobrinho (XXX.678.903-XX); Iracy Mendonca Weba (XXX.514.123-XX).
3.1. Embargante: Iracy Mendonca Weba (XXX.514.123-XX).

13.1. Ministros presentes: Augusto Nardes (na Presidência), Aroldo Cedraz, Bruno Dantas (Relator) e Antonio Anastasia.
13.2. Ministro-Substituto presente: Marcos Bemquerer Costa.

ACORDAO-COMPLETO-2553554

Acórdão de Relação 2256/2022 - Plenário

Acórdão de Relação

BRUNO DANTAS

Ministro Bruno Dantas.

Trata-se de embargos de declaração opostos por Iracy Mendonça Weba (peça 96) em face do Acórdão 17978/2021-TCU-Segunda Câmara, por meio do qual a Corte apreciou tomada de contas especial instaurada pelo Fundo Nacional de Desenvolvimento da Educação e aplicou-lhe multa de R$ 10.000,00, fundamentada no art. 58, inc. I, da Lei 8.443/1992, em virtude de omissão no dever de prestar contas de recursos repassados ao Município de Nova Olinda do Maranhão/MA por força do Programa de Educação Infantil - Apoio Suplementar, no exercício de 2012.
2.	Ciente do teor da decisão em 10/11/2021 (peças 88 e 93) , opôs os presentes embargos em 22/11/2021 (peça 96) , tempestivamente, portanto.	
3.	Nesta oportunidade, a embargante alega que a deliberação recorrida estaria eivada de: i)  omissão na fundamentação do acórdão recorrido; e ii) contradição entre o julgamento de mérito pela irregularidade das contas e a comprovação da adoção de medidas com vistas ao resguardo do patrimônio público.
4.	Quanto ao primeiro aspecto, alega que o acórdão embargado teria sido omisso em sua fundamentação em virtude da adoção da técnica de fundamentação per relationem, mediante acolhimento das conclusões da unidade instrutora do Tribunal, sem que, supostamente, tenha sido realizada análise sobre as razões apresentadas pela embargante.
5.	Ressalta o diminuto Voto condutor da decisão embargada, redigido em duas laudas e defende que a técnica de julgamento por relação contrariaria os arts. 489, § 1º, e 1.022, do Código de Processo Civil (CPC/2015) , subsidiariamente aplicáveis aos processos de controle externo. Colaciona trechos doutrinários como reforço às alegações.
6. 	Em relação ao segundo ponto, sustenta que a decisão embargada teria desconsiderado os elementos de defesa da embargante simplesmente pelo fato de as medidas legais para responsabilizar o gestor antecessor, que recebeu e geriu os recursos, terem sido adotadas após a audiência efetivada nestes autos. Esse cenário configuraria, ao seu ver, extrapolação do disposto na Súmula-TCU 230, cujo enunciado não estipula prazo para a adoção das medidas legais, mas tão somente que tais providências devem ser adotadas pelo gestor municipal sucessor. Sustenta que as medidas necessárias ao resguardo do erário foram adotadas pela embargante.
7.	Diante da pretensa relevância das questões aduzidas, o recorrente finaliza o expediente com o seguinte pedido:
"a) preliminarmente, que sejam recebido os presentes Embargos de Declaração, tendo em vista o preenchimento dos requisitos de admissibilidade previstos na Lei Orgânica do TCU; 
b) quanto ao mérito, que o Tribunal Pleno, julgue procedentes os Embargos de Declaração para:
b.1) integrar o Acórdão nº 17978/2021, de forma a suprir a omissão consistente na ausência de fundamentação, procedendo-se a um novo julgamento que apresente motivação analítica das razões fáticas e jurídicas aduzidas pela recorrente; 
b.2) afastar a contradição consubstanciada, uma vez que a recorrente atendeu satisfatoriamente ao enunciado da Sumula 230 - TCU, comprovando a adoção de medidas com vistas ao resguardo do patrimônio público."
	É o relatório.

Fabiana Borgneth de Araújo Silva (10.611/OAB-MA), Adriana Santos Matos (18.101/OAB-MA) e outros, representando Iracy Mendonca Weba; Edvaldo Galvão Lima Filho (8.890-A/OAB-MA) e Kenyatta Auric Mesquita Bezerra (11.604/OAB-MA), representando Delmar Barros da Silveira Sobrinho.

Procurador Sergio Ricardo Costa Caribé.

TOMADA DE CONTAS ESPECIAL. FUNDO NACIONAL DE DESENVOLVIMENTO DA EDUCAÇÃO. MUNICÍPIO DE NOVA OLINDA DO MARANHÃO/MA. PROGRAMA DE EDUCAÇÃO INFANTIL - APOIO SUPLEMENTAR. EXERCÍCIO DE 2012. OMISSÃO NO DEVER DE PRESTAR CONTAS DOS RECURSOS. CITAÇÃO. REVELIA. REJEIÇÃO DAS ALEGAÇÕES DE DEFESA. IRREGULARIDADE DAS CONTAS. DÉBITO IMPUTADO A UM RESPONSÁVEL. MULTAS INDIVIDUAIS. EMBARGOS DE DECLARAÇÃO. CONHECIMENTO. AUSÊNCIA DE CONTRADIÇÃO OU OMISSÃO. REJEIÇÃO.

TOMADA DE CONTAS ESPECIAL (TCE)

Secretaria de Controle Externo de Tomada de Contas Especial (SecexTCE).

Trata-se de embargos de declaração opostos por Iracy Mendonça Weba em face do Acórdão 17978/2021-TCU-Segunda Câmara, por meio do qual esta Corte apreciou tomada de contas especial instaurada pelo Fundo Nacional de Desenvolvimento da Educação e aplicou-lhe multa fundamentada no art. 58, inc. I, da Lei 8.443/1992, em virtude de omissão no dever de prestar contas de recursos repassados ao Município de Nova Olinda do Maranhão/MA por força do Programa de Educação Infantil - Apoio Suplementar, no exercício de 2012, cujo prazo de apresentação recaiu em sua gestão.
Nesta oportunidade, a embargante alega que a deliberação recorrida estaria eivada de: i)  omissão na fundamentação do acórdão embargado, o qual não teria analisado as razões de justificativa da embargante, visto que teria adotado a técnica de fundamentação per relationem, mediante acolhimento das conclusões da unidade instrutora; e ii) contradição entre o mérito pela irregularidade das contas e a comprovação da adoção de medidas com vistas ao resguardo do patrimônio público, adotadas posteriormente à comunicação do Tribunal, vez que a Súmula-TCU 230 não estipularia prazo para a adoção das medidas legais.
Satisfeitos os requisitos atinentes à espécie, os presentes embargos devem ser conhecidos, com fundamento nos arts. 32, inciso II, e 34, da Lei 8.443/1992
Preliminarmente, acerca da natureza dos embargos declaratórios, julgo relevante transcrever o seguinte excerto do Acórdão 1218/2015-TCU-Plenário:
"Antes de tratar especificamente dos argumentos trazidos pelos embargantes, lembro que essa espécie recursal, cujo objetivo é sanar eventuais omissões, obscuridades ou contradições, não deve ser manejada para rediscussão de mérito, o que representa, na prática, a possibilidade de repetição de um mesmo recurso, ferindo os princípios da singularidade, da isonomia e da celeridade processual. Os embargos declaratórios devem ter como fundamentação a obscuridade (falta de clareza na redação do julgado) , contradição (existência de proposições inconciliáveis entre si) e omissão (falta de pronunciamento judicial sobre matéria que deveria ter sido apreciada pelo juiz) ."
Recordo ainda o excerto do elucidativo Acórdão 3339/2013-TCU-Primeira Câmara:
"A omissão para o acolhimento dos declaratórios é a que diz respeito à questão que deveria ter sido apreciada pelo colegiado mas não o foi. Não constitui omissão ou contradição a adoção de entendimento diverso do preferido pela parte, segundo seus próprios critérios de justiça e de acordo com sua particular interpretação das leis e da jurisprudência. Não há falar em omissão quando o acórdão analisa todas as questões submetidas a exame e as decide com base em teses jurídicas, jurisprudência, interpretação de leis e análise dos fatos que são diversos dos que os jurisdicionados entendem como mais adequados.
 (...) a contradição deve estar contida nos termos do decisum atacado, este compreendido no âmbito desta Corte como o conjunto: Relatório, Voto e Acórdão. Não cabe alegação de contradição entre o acórdão embargado e 'doutrina', 'jurisprudência' ou mesmo 'comando legal'. A alegação é pertinente em recurso de reconsideração ou pedido de reexame, no qual o comando atacado é contrastado com a jurisprudência, a doutrina e o ordenamento jurídico. Entretanto, é descabida em embargos de declaração, cuja única finalidade é esclarecer ou integrar a decisão embargada, excepcionalmente modificando-a."
Dito isso, não constato omissão na fundamentação do acórdão embargado. Ao contrário, a instrução processual, que integrou as razões de decidir, abordou os elementos de defesa da responsável e decidiu com base na jurisprudência e na interpretação de leis e análise dos fatos.
Ressalto que a segregação das fases instrutória e decisória no âmbito desta Corte decorre de aspecto meramente gerencial e possui respaldo legal (arts. 65 e 85 da Lei 8.443/1992) e regimental. Dessa maneira, não há, como alegado pela embargante, adoção de alegações de terceiros estranhos à estrutura orgânica desta Corte de Contas.
Nem mesmo o Ministério Público junto ao TCU, que se pronunciou nos autos e colaborou para a formação de juízo sobre a matéria recorrida, pode ser considerado alheio à estrutura do Tribunal, pois o integra e cumpre competências exclusivamente associadas aos processos de controle externo (Lei 8.443/1992, arts. 80 a 84) .
O Tribunal é uno, independente, prima pela busca da verdade material e age de ofício. Todos os elementos trazidos aos autos e considerados na decisão foram colhidos e consolidados por seu corpo técnico-funcional na etapa instrutória, a qual é preparatória à decisão da Corte, seguindo-se, assim, o rito regimentalmente estabelecido para os processos de controle externo (art. 156 do Regimento Interno do TCU) , não procedendo, portanto,  a alegação de que a decisão tenha adotado elementos de acusação trazidos por terceiros, como se pode eventualmente observar no âmbito do processo civil ou penal.
Dessa feita, a decisão desta Corte compreende não apenas o produto final, isto é, o acórdão, mas todos os elementos que convergem para sua prolação ao longo da instrução processual, produzidos pelo corpo técnico em atendimento às ordens do relator que preside o feito, e que constem, explicitamente, como fundamento da decisão.
Não se pode confundir, portanto, decisão objetiva e adequada à complexidade do caso com ausência de fundamentação. 
No caso em exame, a análise dos pontos da defesa da embargante consta do Relatório que acompanha o acórdão embargado, a qual foi procedida de forma adequada e proporcional à compreensão jurídica dos argumentos e fatos ofertados à análise.
De se notar que a embargante não se contrapõe aos termos da análise da defesa contida no Relatório, mas apenas aduz sua suposta ausência - argumento que não resiste à leitura do Relatório que antecede o Acórdão 17978/2021-TCU-Segunda Câmara.
Não por outros motivos, a jurisprudência desta Corte já rejeitou alegações dessa natureza em exaustivas oportunidades:
"Não há omissão quando a matéria é analisada na instrução da unidade técnica que consta do relatório e que integra as razões de decidir da deliberação." (Acórdão 131/2015-TCU-Primeira Câmara, relator Ministro Bruno Dantas; 8.345/2016-Segunda Câmara, relator Ministro Augusto Nardes; e 133/2008-TCU-Segunda Câmara, relator Ministro Aroldo Cedraz) .
"Relatório e voto são partes integrantes das decisões do TCU e os fundamentos das decisões podem estar não apenas em seus considerandos, sendo lícito que o Relator remeta seu embasamento ao relatório nas situações em que acata os pareceres de instrução." (Acórdão 268/2007-TCU-Segunda Câmara, relator Ministro Benjamin Zymler) 
"Não há omissão em julgado que adota os fundamentos de unidade técnica, que contam com a anuência do parquet especializado, nos quais restam evidenciado o exame de todos os pontos questionados." (Acórdão 1576/2007-TCU-Primeira Câmara, relator Ministro Augusto Nardes) 
"Não se configura omissão na hipótese em que o acórdão recorrido acolheu como razões de decidir a instrução da unidade técnica que analisou pormenorizadamente cada um dos pontos das alegações recursais aduzidas pelos embargantes." (Acórdão 5589/2009-TCU-Primeira Câmara, relator Ministro Valmir Campelo) .
"É legítima a decisão prolatada com base em motivação sucinta, não se podendo arguir omissão ou nulidade por falta de fundamentação extensa." (Acórdão 2921/2017-TCU-Segunda Câmara, relator Ministro-Substituto Marcos Bemquerer) 
"Não há omissão apta ao acolhimento de embargos de declaração quando a matéria é enfrentada na instrução da unidade técnica que consta do relatório e integra as razões de decidir da deliberação embargada, bem assim, na hipótese de haver aspectos divergentes entre o encaminhamento por ela proposto e o que foi compreendido pelo julgador, quando tais questões são objeto de considerações específicas." (Acórdão 1118/2017-TCU-Segunda Câmara, relator Ministro Augusto Nardes; 11.309/2020-TCU-Segunda Câmara, relator Ministro Augusto Nardes) 
Com relação à alegada contradição entre o mérito pela irregularidade das contas e a comprovação da adoção de medidas com vistas ao resguardo do patrimônio público, é conveniente trazer à tona a redação da Súmula-TCU 230, invocada pela embargante:
"Compete ao prefeito sucessor apresentar a prestação de contas referente aos recursos federais recebidos por seu antecessor, quando este não o tiver feito e o prazo para adimplemento dessa obrigação vencer ou estiver vencido no período de gestão do próprio mandatário sucessor, ou, na impossibilidade de fazê-lo, adotar as medidas legais visando ao resguardo do patrimônio público."
Como se observa, inexiste contradição entre o mérito do Acórdão 17978/2021-TCU-Segunda Câmara e o disposto no enunciado acima. Como sabido, o verbete reflete a jurisprudência predominante desta Corte em relação à responsabilidade do prefeito sucessor ante a omissão no dever de prestar contas dos recursos federais recebidos na gestão do antecessor, o que serve de orientação aos agentes que se encontrem nessa situação quanto à melhor forma de resguardar o erário e sua responsabilidade.
Tendo em vista que os aclaratórios não comportam alegação de contradição entre acórdão embargado e jurisprudência, conforme acima explanado, e ciente o operador do Direito que o enunciado sumular não se presta a abarcar absolutamente todas as situações, mas apenas orientar e externar o entendimento da Corte sobre situações gerais e recorrentes, subsistem as conclusões em razão das peculiaridades do caso concreto, as análises empreendidas e a jurisprudência específica mencionada nos autos, aspectos que somente poderiam ser revisitados por meio da espécie recursal apropriada.
Em verdade, as presentes razões recursais já foram analisadas na deliberação recorrida e todas as questões foram decididas, não caracterizando omissão ou contradição o fato de não terem sido adotadas as teses e interpretações preferidas pelo embargante.
Resta claro que as ilações lançadas consistem em tentativa de rediscutir o mérito da matéria decidida por este Colegiado. Contudo, tal finalidade é incabível na espécie recursal eleita, a qual é via estreita destinada tão somente a integrar ou esclarecer a decisão impugnada. Se a embargante quer demonstrar seu inconformismo com o resultado do julgamento e reinstalar a discussão jurídica já apreciada pelo Tribunal, deverá fazê-lo pelas vias recursais adequadas, pois extrapola os limites dos embargos de declaração o rejulgamento da causa.
De tal modo que, inexistindo as alegadas contradições e omissões, e não havendo sido identificados outros vícios a serem sanados na deliberação atacada, devem ser rejeitados os presentes embargos.
Ante o exposto, voto por que o Tribunal adote o Acórdão que ora submeto à deliberação deste Colegiado.
TCU, Sala das Sessões, em 15 de fevereiro de 2022.
Ministro BRUNO DANTAS 
Relator